【裁判字號】    89,台上,2548
【裁判日期】    890511
【裁判案由】    違反毒品危害防制條例
【裁判全文】
最高法院刑事判決                              八十九年度台上字第二五四八號
    上  訴  人  甲○○
右上訴人因違反毒品危害防制條例案件，經台灣高等法院高雄分院中華民國八十九年
三月九日第二審更審判決（八十八年度上重更(二)字第二三號，起訴案號：台灣高雄地
方法院檢察署八十六年度偵字第二二五七七號）後，由原審法院以職權送請審判，視
為被告已提起上訴，本院判決如左：
    主  文
上訴駁回。
    理  由
本件原判決認定：上訴人甲○○於民國七十三年間曾犯懲治盜匪條例案件，經判處有
期徒刑十八年，於七十四年九月二十四日送監執行，於八十四年四月七日假釋交付保
護管束，於假釋中仍不知悔改，復意圖營利，基於概括之犯意，連續於(一)八十六年四
月間起至八十六年六、七月間止，連續在高雄市○○路七○三號十二樓，以每小包新
台幣（下同）五千元至一萬元不等之價格，分別販賣毒品海洛因各一包予顏東城三次
（其中五千元一次，一萬元二次）。(二)於八十六年七月八日，在高雄市○○路甲○○
住處，甲○○、李金、顏東城三人基於共同意圖營利之犯意聯絡，由甲○○囑李金
、顏東城（施用毒品部分另由臺灣板橋地方法院檢察署併由第一審法院另行審理，
而販賣毒品部分另由臺灣板橋地方法院審理，已判決確定）攜帶海洛因毒品，共同乘
坐火車北上，將之送至台北縣板橋市轉交與事先已談妥交易之買主綽號「阿文」之不
詳姓名成年男子，約定事成後李金可分得二萬五千元之報酬，顏東城可獲得日常吸
用所需之海洛因及三、四千元之報酬。甲○○乃將其意圖販賣牟利而購入之海洛因毒
品分裝於四個鋁箔包之空飲料盒內（驗後淨重二二五‧六五公克、包裝重七‧四一公
克，純質淨重一九四‧五六公克），於八十六年七月九日凌晨二時許，至高雄市○○
路七○三號十二樓交與李金、顏東城二人，該二人並於七月九日上午六時十二分許
，搭乘莒光號火車自高雄市北上，於同日中午十二時四十分抵達板橋車站，由顏東城
以電話聯絡甲○○與買主接洽，同日十五時許，買主即綽號「阿文」之人依約定前往
車站前泡沫紅茶店之聯絡地點，由綽號「阿文」之人乘坐一部計程車帶路，而李金
、顏東城另乘坐一部計程車尾隨，於行經台北縣板橋市○○○路與南雅東路口時，為
警路檢而當場查獲，以致未能交貨，並扣得甲○○所有之海洛因（驗後淨重二二五‧
六五公克，包裝重七‧四一公克，純質淨重一九四‧五六公克）及裝海洛因之空飲料
盒四個。(三)於八十六年九月間，以一錢八千元及一萬元之價格，連續在高雄市前鎮區
○○○路三二巷一弄十四號四樓，每次販賣毒品海洛因一錢與馬貴美，共計二次。嗣
於八十六年九月二十二日一時許，警方先於高雄市○○○路一一○巷六十二號查獲馬
貴美、蔡坤延二人，再循線於同日二時三十分許，前往高雄市三民區○○○路五六五
巷三十五號欲查緝甲○○，甲○○與許順榮在屋內發覺屋外有異，甲○○乃取出向張
連興購買之具有殺傷力之二把制式九○手槍及子彈，將其中一把交予許順榮，二人隨
即往頂樓逃逸，警員在屋外發現情況有異，乃撞門進入並往樓上直追到達三樓頂，詎
甲○○、許順榮二人明知警方要查緝其等，竟基於共同殺人及妨害公務之犯意聯絡，
先由甲○○持槍對依法執行職務之警員鍾明龍、劉志有、黃泰櫻、洪福昆、陳偉奇等
五人射擊，而許順榮亦於不同方向持甲○○交付之手槍、子彈對上開警員射擊，二人
並連續射擊多發，而與警員發生槍戰。嗣經警還擊，甲○○因左大腿中彈自頂樓掉落
地面，始為警逮獲。（關於殺人未遂、未經許可持有手槍部分業經原法院前審判決確
定），並在高雄市三民區○○○路五六五巷三十五號甲○○住處扣獲甲○○所有供販
毒所用之海洛因貳包（淨重三‧八二公克）及磅秤一組、分裝夾鏈袋三百五十五個等
情。係以上訴人甲○○有販賣毒品海洛因之犯行，已據其在第一次警訊時供承在卷，
其中前開(一)、(二)部分之事實，並經李金、顏東城於台灣板橋地方法院檢察署八十六
年偵字第一四八一一號案件偵查中證述甚詳，復有其二人被查獲時，經警扣得之筆記
紙（內載上訴人指示其販賣海洛因之價格）乙紙、毒品海洛因二百二十五點六五公克
及包裝盒四個可證。該扣案毒品，經送法務部調查局鑑定結果確為海洛因，有該局第
00000000號鑑定通知書附卷可考。而李金、顏東城涉及前開(二)部分之販賣
毒品罪，業經台灣板橋地方法院以八十六年度上訴字第三號論其二人以共同販賣毒品
罪，判處有期徒刑十年，並經台灣高等法院八十七年度上訴字第六七八號駁回上訴確
定在案，且據原法院前審調取該案卷宗查明屬實，查李金曾受僱於甲○○，而甲○
○於八十六年間亦曾租屋予李金及其他員工居住，經李金於偵查中供明，顏東城
亦於警訊中說明其與甲○○、李金三人均朋友關係，無仇恨，自無挾怨誣陷之動機
。其二人所供應與事實相符，堪予採信。又上訴人於八十六年十月六日檢察官偵訊時
已供認前開(三)部分之事實，核與馬貴美於原審所供情節相符，並有證人蔡坤延之證言
可參，況上訴人為警查獲當天並在其租住處扣得海洛因粉末、磅秤、分裝夾鏈袋等物
品，該物品係屬甲○○所有，亦經同日為警查獲之許秀美、許順榮分別於第一審審理
中陳明在卷，該扣案之粉末經送檢驗，確係毒品海洛因（淨重三‧八二公克），復有
法務部調查局八十六年九月二十二日編號000000000號檢驗報告附卷可稽，
倘上訴人未販賣毒品，則其何以持有磅秤一組及空夾鏈袋一批﹖經核算該夾鏈袋大小
不一，合計多達三百五十五個，此與磅秤等物正係一般販賣此類毒品者所慣用之工具
。上訴人有此部分販賣毒品之事實，甚為明確，為其所憑之證據及認定之理由。而以
上訴人否認有上揭犯行，並辯稱：伊只有賣過安非他命，並未賣過海洛因，筆錄都是
警察寫的，伊不認識〝阿文〞之人，李金及顏東城與伊結有宿怨，故意陷害伊，他
們去台北賣海洛因之事與伊無關。扣案物品都是馬貴美的，伊在一審承認是伊的，目
的在替馬貴美擔罪云云，為飾卸之詞，不足採取；並以馬貴美嗣否認向上訴人購買海
洛因，改稱：係向上訴人購買安非他命云云，意在迴護，非可採為有利上訴人之認定
；又顏東城前後所供向上訴人購買毒品之細節，略有出入，應以其於八十六年七月十
五日，在檢察官偵訊時所供情節最為詳實明確可信，在理由內詳加指駁及說明。因以
海洛因乃肅清煙毒條例第二條所稱之毒品，其價格昂貴，貨源取得不易，並有相當風
險，上訴人連續多次販賣毒品與他人，不惜託交他人長途送貨交易，數量高達二二五
‧六五公克（驗後淨重），其有營利之意圖甚明。核其販賣毒品予馬貴美、顏東城等
人之行為，係犯肅清煙毒條例第五條第一項之販賣毒品既遂罪，而其將毒品交付李金
、顏東城等人，請其代為送至台北販賣與綽號「阿文」之不詳姓名成年男子部分，
雖嗣遭警查獲而未能順利交付，然販賣不以販入後復行賣出為必要，祗須以營利之意
思而販入，即足構成，上訴人甲○○持有重約二百餘公克之毒品，足見其自始即以營
利之意思而販入，是其縱因為警查獲而未交付，亦應成立肅清煙毒條例第五條第一項
之販賣毒品既遂罪。其先後多次販賣毒品之行為，時間緊密，所犯罪名相同，顯係基
於概括之犯意反覆為之，應依連續犯之規定各論以一罪。上訴人販賣毒品前之持有毒
品行為，其持有之低度行為應被販賣之高度行為所吸收，不另論以持有毒品罪。次查
，毒品危害防制條例業於八十七年五月二十日修正公布，於同年月二十二日生效，該
條例第四條第一項販賣第一級毒品，與肅清煙毒條例第五條第一項之刑度相比較之結
果，以肅清煙毒條例之法定刑度較輕，而上訴人行為時在毒品危害防制條例公布實施
前，依刑法第二條第一項但書規定，應適用有利於上訴人之行為時法即肅清煙毒條例
第五條第一項販賣毒品罪論科。又上訴人與李金、顏東城間就販賣毒品予綽號「阿
文」之不詳姓名成年男子，有犯意聯絡與行為分擔，均屬共同正犯。次查檢察官起訴
事實，雖記載「甲○○、馬貴美共同基於概括犯意聯絡，自八十五年間起至八十六年
九月二十一日，由甲○○向綽號「阿明」之不詳姓名男子購得海洛因後，由馬貴美負
責送貨，共同出售海洛因予林復興及其他不特定人施用」，並未明確指出上訴人販賣
海洛因與顏東城，及與顏東城、李金共同販賣與綽號「阿文」者及販賣與馬貴美之
事實，惟檢察官既已及上訴人自八十五年間起至八十六年九月二十一日期間，有連
續多次販賣毒品與不特定人之罪嫌，經事後查悉其於上開期間所交易之不特定人即包
括顏東城、綽號「阿文」、馬貴美者，自應認此部分事實在檢察官起訴之範圍內，而
屬已起訴之事實。為此，縱使檢察官所認上訴人與馬貴美共同販賣海洛因與林復興部
分之罪嫌，經查並無積極證據足資證明而不能成立犯罪，法院仍得就本件事實，予以
審判。因而撤銷第一審關於論處上訴人以連續販賣毒品罪刑部分之不當判決，適用上
開法條及肅清煙毒條例第十二條、第十三條第一項，刑法第十一條、第二十八條、第
五十六條、第三十七條第一項，並審酌上訴人甲○○曾犯盜匪罪，假釋中不知悔改，
復販賣毒品圖利，其中販賣與綽號「阿文」之毒品海洛因數量高達二百多公克，且擁
槍自重，為逃避警員查緝竟持槍射擊，其毒害他人身心及危害執法人員、社會治安之
情節重大，並無情堪憫恕之理由，且其犯後未坦承犯行等一切情狀，論以共同連續販
賣毒品罪，判處無期徒刑，依法宣告褫奪公權終身。扣案之海洛因二包（淨重三‧八
二公克）、及海洛因（驗後淨重二二五‧六五公克）為毒品，依肅清煙毒條例第十二
條沒收銷燬之，另鑑驗耗用之海洛因已滅失，自無庸宣告沒收銷燬。而扣案之磅秤一
組、分裝夾鏈袋三百五十五個、包裝海洛因之飲料空盒四個，均屬上訴人所有供販賣
毒品所用之物；及上訴人販賣毒品海洛因所得財物，依販賣與顏東城三次，所得一次
五千元，另二次各一萬元，販賣與馬貴美一次八千元，一次一萬元計，總得四萬三千
元，均應依同條例第十三條第一項之規定併予諭知沒收之。及說明公訴人所指上訴人
與馬貴美自八十五年間起至八十六年九月二十一日止，共同意圖販賣海洛因圖利，由
馬貴美負責送貨，出售海洛因予林復興及其他不特定人云云乙節，經查其犯罪不能證
明，因公訴人認與上開有罪之事實，有裁判上一罪之連續關係，故不另為無罪諭知之
理由。經核於法尚無違誤。而採證認事乃事實審法院之職權，原判決就其如何取捨證
據、判斷事實之心證理由，已經闡述明晰，核與經驗法則、論理法則又無違背，自無
違法可言。上訴意旨，徒憑己見，就原審採證認事職權之適法行使，任意指為違背法
令，為無理由，應予駁回。
據上論結，應依刑事訴訟法第三百九十六條第一項，判決如主文。
中      華      民      國    八十九    年      五      月     十一     日
                              最高法院刑事第四庭
                                  審判長法官  黃  劍  青
                                        法官  劉  敬  一
                                        法官  林  增  福
                                        法官  楊  商  江
                                        法官  邵  燕  玲
      右正本證明與原本無異
                                              書  記  官
中      華      民      國    八十九    年      五      月     十七     日


司法院資訊處製作；財團法人民間司法改革基金會備份。
